臺灣臺中地方法院刑事判決　　　　　　　　　　　　　九十一年度自字第一一七號
　　自　訴　人　丁○○
　　被　　　告　乙○○
　　　　　　　　丙○○
右列被告因偽造印文等案件，經自訴人提起自訴，本院判決如左：
    主  文
乙○○、丙○○均無罪。
    理  由
一、自訴意旨略以：（一）自訴人於民國八十八年十二月初，因友人呂志強之介紹，
    認識擔任華毅航空股份有限公司（下稱華毅公司）總經理之被告乙○○，並於同
    年十二月十六日起至該公司擔任機師一職。於九十年四月中旬，被告乙○○向自
    訴人佯稱為支付華毅公司員工薪資，需款週轉，希向自訴人借款，自訴人不疑有
    它，欣然允諾，並於同年月十六日依被告乙○○指定之帳戶匯入新臺幣（下同）
    九十萬元，被告乙○○則交付發票人處蓋有華毅公司、董事長陳布儒、被告乙○○印文，票載日期為九十年八月十六日之同額支票一紙，屆期未能償還借款，乃
    將該支票更換為支票號碼ＡＤ0000000，發票人處蓋有華毅公司、董事長
    甲○○、被告乙○○印文，支票帳號為０三七九三八號，票載日期為九十年十二
    月十六日，付款銀行為臺灣銀行中崙分行之支票（下稱系爭支票）一紙。詎系爭
    支票於屆期提示後，竟因該支票帳戶存款不足且為終止契約結清戶而遭退票，經
    查詢結果，始知該支票帳戶早於同年十一月八日即已辦理終止契約、結清帳戶手
    續，因認被告乙○○涉有偽造文書、偽造印文、詐欺等罪嫌。（二）又被告丙○○係女性，但依系爭支票之退票理由單顯示，其身分證統一編號為「Ｚ0000
    00000」為男性之身分證字號，造成系爭支票退票，使自訴人受有損害，因
    認被告丙○○涉有偽造身分證之犯行。
二、按犯罪事實應依證據認定之，無證據不得推定其犯罪事實；又不能證明被告犯罪
    者，應諭知無罪之判決，刑事訴訟法第一百五十四條、第三百零一條第一項分別
    定有明文。次按事實之認定，應憑證據，所謂證據，須適於為被告犯罪事實之證
    明者，始得採為斷罪資料，如未能發現相當證據，或證據不足以證明，自不能以
    推測或擬制之方法以為裁判基礎；又認定不利於被告之事實，須依積極證據，苟
    積極證據不足為不利於被告事實之認定時，即應為有利於被告之認定，更不必有
    何有利之證據，最高法院五十三年臺上字第二七五０號、三十年上字第八一六號
    、四十年臺上字第八六號分別著有判例可資參照。另按刑法第三百三十九條第一
    項詐欺罪之成立，以意圖為自己或第三人不法所有，以詐術使人將本人或第三人
    之物交付為要件。所謂以詐術使人交付，必須被詐欺人因其詐術而陷於錯誤，若
    其所用方法，不能認為詐術，亦不致使人陷於錯誤，即不構成該罪。最高法院四
    十六年台上字第二六０號判例可資參照。
三、自訴人認被告乙○○、丙○○涉有右開犯行，固提出支票、退票理由單、支票託
    收單、存證信函、華毅公司積欠員工薪資名冊、被告丙○○戶籍謄本等件，資為
    論據。訊據被告乙○○、丙○○均堅詞否認有何自訴人所指訴之犯行，被告乙○○辯稱：向自訴人借貸之九十萬元，均用於公司事務之處理，當初才會交付公司
    支票，由於自訴人離職未能完畢離差手續，才會讓系爭支票退票。又系爭支票上
    「甲○○」之印文係與該支票帳戶之開戶印鑑相符，且該帳戶改為甲○○之名義
    ，亦係甲○○本人去辦理；系爭支票上「華毅公司」、「甲○○」、「乙○○」
    之印文，均係會計蓋用，再由伊交給自訴人，本件應是單純民事糾紛等語。被告
    丙○○則辯稱：華毅公司董事長後來由甲○○變更為伊名義後，有與被告乙○○
    、會計人員一起去辦理戶頭名義變更手續，是用真實身分證號碼填寫申請書資料
    等語。
四、經查：
（一）被告乙○○被訴涉犯詐欺罪部分：
  １、自訴人於本院訊問時已陳稱：「．．．當初被告乙○○打電話跟我說，他要付
      員工薪水，要向我借錢週轉，我們公司華毅航空公司員工薪水都是由被告乙○○負責，我當時說好，被告乙○○就拿票給我，拿來時票上已經蓋好印章、填
      好了。被告乙○○拿完錢後，陸陸續續發給員工薪水，從薪水比較低的先發，
      九十萬元有無發完，我不清楚．．．」等語，有本院訊問筆錄在卷可稽。基此
      ，被告乙○○於借貸之時，既已表明借款之目的係為週轉支付華毅公司員工薪
      資，自訴人又自承被告乙○○確有於借款後，陸續核發該公司員工薪資，核與
      一般單純借貸情節並無不同，尚難認被告乙○○於借貸時有何施用詐術之情事
      。
  ２、另依自訴人所陳，被告乙○○於九十年四月間向其借貸九十萬元時，先係交付
      由華毅公司、董事長陳布儒、被告乙○○所簽發，票載日期為九十年八月十六
      日之同額支票一紙，因屆期未能償還借款，乃將該紙支票更換為系爭支票。然
      經本院向臺灣銀行中崙分行函詢結果，該行表示華毅公司所開設支票帳號０三
      七九三八號之帳戶，自九十年十月二十二日起始出現退票情形，於同年十一月
      八日由該公司當時負責人甲○○辦理銷戶時，臺北市票據交換所尚未公告為拒
      絕往來戶，於同年十二月二十八日始被列為拒絕往來戶等情，有臺灣銀行中崙
      分行九十一年五月十七日銀中崙營字第０九一Ｂ００一五二０二號函在卷可考
      。可知被告乙○○於九十年四月借貸時及同年八月間換票為系爭支票時，華毅
      公司之上開支票帳戶運作均屬正常，被告乙○○顯無以未能兌現或債信狀況不
      佳之公司支票以詐騙自訴人之情事，自難徒以系爭支票嗣於九十年十二月十六
      日提示付款時，係遭退票，即遽認被告乙○○於借貸該筆九十萬元之款項時，
      有何蓄意詐欺取款之意思。
  ３、再者，自訴人與被告乙○○就本筆借款九十萬元及自訴人自華毅公司離職後未
      了結之薪資問題，業於九十一年五月八日由被告乙○○給付自訴人合計一百一
      十八萬八千元，自訴人則返還系爭支票，雙方達成和解，自訴人並於九十一年
      九月三十日表示撤回本件自訴等情，均據自訴人及被告乙○○陳明在卷，並有
      和解書、自訴撤回狀各一份足資佐憑，足徵被告乙○○辯稱係因自訴人遲未辦
      理離差手續，進而對系爭支票之票款亦未處理，純係民事債務糾紛等語，確非
      無稽。
  ４、綜上，依被告乙○○向自訴人借款九十萬元之經過，顯難認有何施用詐術之情
      事，自訴人又未能提出其他確切之證據證明被告有何詐欺之犯行，本件應屬民
      事糾葛。此外，本院復查無積極證據足資認定被告確有自訴人所指訴之詐欺罪
      行，揆諸前揭說明，應認被告被訴詐欺罪部分罪嫌尚屬不能證明。
（二）被告乙○○被訴涉犯偽造文書、印文罪部分：
      自訴人又謂被告乙○○所交付之系爭支票上有關「甲○○」之印文與存摺上之
      印章不符云云，惟查，系爭支票於九十年十二月十七日提示結果，係因該支票
      帳戶存款不足及終止契約結清戶之原因，以致退票，並無印文不符之情事，有
      退票理由單一紙足憑。且查，華毅公司之董事長於九十年六月間變更為證人甲○○，證人甲○○於同年七月二十五日已向臺灣銀行中崙分行申辦華毅公司支
      票帳號０三七九三八號帳戶負責人印鑑變更等情，復經證人甲○○到庭證述明
      確，另有臺灣銀行中崙分行前開函文所附之存戶更換取款印鑑申請書、存款印
      鑑卡各一件，及臺北市政府函附之華毅公司歷次變更登記表附卷可參。而將系
      爭支票上之「甲○○」印文與臺灣銀行中崙分行留存之上開華毅公司負責人「
      甲○○」印鑑卡印文二相比較結果，二枚印文又屬相同。是以，自訴人此部分
      之指述，顯與事實不符，委無可採。
（三）被告丙○○被訴涉犯偽造身分證部分：
      自訴人雖另認系爭支票之退票理由單上被告丙○○之身分證字號為「Ｚ000
      000000」與實際之身分證字號「Ｚ000000000」不符云云，然
      經本院向臺灣銀行中崙分行函詢結果，該行函復表示：「說明：．．．四華毅
      公司原設有支存及活存二戶，支存戶於九十年十一月八日由當時負責人甲○○
      辦理銷戶。另活存戶於九十年十一月二十一日辦理變更負責人為丙○○（身分
      證統一編號：Ｚ000000000）。詢查退票理由單（NO00000000，按即
      系爭支票之退票理由單）上法人存戶負責人姓名係誤繕為新負責人姓名及其出
      生年月日。五經發現理由單上誤繕負責人姓名及出生年月日即洽台北市票據交
      換所更正，惟未能連繫持票人前來訂正。」有該行前開函文在卷可考。而華毅
      公司於九十年十一月間確實將董事長由證人甲○○變更為被告丙○○一節，又
      有臺北市政府函附之公司變更登記表可按。據此，被告丙○○辯稱當初變更為
      華毅公司之董事長後，係以正確之身分證字號辦理帳號名義之變更等語，即有
      所據，堪以信採。從而，自訴人此部分之指述，核與事實相悖，自不足取。
（四）綜上所述，自訴人自訴被告乙○○詐欺部分，因乏證據證明，另指訴被告乙○○在系爭支票上偽造「甲○○」印文及被告丙○○偽造系爭支票帳戶負責人資
      料部分，又均與實情不符，揆諸首揭規定，均不能證明被告乙○○、丙○○犯
      罪，均應依法諭知無罪之判決。
五、被告乙○○、丙○○經合法傳喚，無正當理由不到庭，本院認本件係應諭知無罪
    之案件，爰不待其陳述逕行判決。
據上論斷，應依刑事訴訟法第三百四十三條、第三百零一條第一項、第三百零六條，
判決如主文。
中      華      民      國      九十一    年      十    月    二十一    日
                                臺灣臺中地方法院刑事第二庭
                                    法  官  莊  嘉  蕙
右正本證明與原本無異。
如不服本判決，應於送達後十日內向本院提出上訴狀（須附繕本），上訴於臺灣高等
法院臺中分院。
                                    書記官
中      華      民      國      九十一    年      十    月    二十一    日
